【裁判字號】    88,勞上,9
【裁判日期】    890815
【裁判案由】    給付退休金
【裁判全文】
臺灣高等法院臺中分院民事判決  八十八年度勞上字第九號
      上  訴  人  甲○○
      訴訟代理人   林春榮律師
      被上訴人    台中縣農會  設台中縣豐原市○○路二三一號
      法定代理人  乙○○      .
      訴訟代理人楊盤江律師
右當事人間給付退休金事件，上訴人對於中華民國八十八年四月二十二日臺灣臺中地
方法院八十七年勞訴字第三四號第一審判決提起上訴，院判決如左：
      主      文
原判決關於駁回上訴人如後開第二項請求及該部分訴訟費用之裁判均廢棄。
右廢棄部分，被上訴人應給付上訴人捌拾陸萬零壹百陸拾捌元及自八十七年九月十一
日起至清償日止，按年息百分之五計算之利息。
第一、二審訴訟費用除確定部分外由被上訴人負擔。
      事      實
甲、上訴人方面：
一、聲明：求為判決：如主文
二、陳述：除引用原判決書之記載外，補稱：
  (一)上訴人在被上訴人農會所屬四角林場擔任場長，月薪新台幣（下同）六萬八千元
    ，於民國（下同）八十六年六月十八日申請退休，年資三十一年四月，經八十七
    年第四次人事評議小組會議通過，並依八十五年二月二十八日第十二屆會員代表
    大會決議而核計退休金為二百九十萬一千三百三十一元，被上訴人僅於同年九月
    五日給付二百零四萬一千一百六十三元，其餘之八十六萬零一百六十八元迄未給
    付，此有上訴人在原審所提會議紀錄可稽，並為被上訴人在原審所是認，自屬真
    正。被上訴人雖以：第十二屆第四次會員代表大會之決議違反農會人事管理辦法
    第五十四條之一之規定而無效；有關上訴人退休金之數額，於報主管機關台中縣
    政府後，該府已不同意備查；且退休準備金既不足，被上訴人得依同辦法第五十
    四條規定降低發給標準；又上訴人於八十五年間擔任會務課長，明知準備金不足
    ，竟在提交理事會之預算表右下角蓋章，致理事會、會員代表大會通過追溯提高
    發給退休金標準，致被上訴人受有損害，被上訴人縱有給付退休金之義務，亦得
    主張抵銷等事由而抗辯。惟被上訴人各該抗辯事由均不足採，詳如後述。
  (二)按「資遣費、退休金或撫卹金之核定，均以其在職最後薪額為計算基準，按服務
    年資每滿一年發給一．五個月薪給之一次資遣費、退休金或撫卹金。服務年資之
    計算未滿一年之剩餘月數，以比例計給，未滿一個月者以一個月計。但本辦法修
    正前依每年一個月薪給提撥者，應分別其服務年資計算之。」「農會積存之準備
    金及孳息充足時，在準備金積存總額範圍內，合於左列各款情事者，得追溯提高
    七十八年以前服務年資之發給標準為一．五個月：(1)決定追溯前，已在農會提撥
    之準備金項下，支領過資遣費、退休金或撫卹金者，應一併納入追溯，並以其離
    職當時之薪資計算發給。(2)決定追溯後，不得因追溯提高發給標準，導致準備金
    不足而使往後十五年內資遣、退休或撫卹之員工降低發給標準。」、「追溯提高
    發給之標準，由總幹事擬定，經理事會核可，提會員（代表）大會通過，並報請
    該管主管機關同意。」，農會人事管理辦法第五十四條第一項、第五十四條之一
    第一項、第二項分別定有明文。次依被上訴人八十五年二月二十八日第十二屆第
    四次會員代表大會議程及議案第七號議案所載，理事會提「請審議本會員工資遣
    費、退休金或撫卹金追溯提高七十八年以前服務年資之發給標準為一．五個月」
    ，並說明：「(3)本會自六十四年依法提存員工資遣費、退休金或撫卹金至八十四
    年底餘額為新台幣一千一百五十一萬三千六百八十元九角一分整，擬追溯給付已
    離職員工退休、資遣、撫卹金為新台幣二百三十八萬二千一百十四元整。本會預
    計十五年內現職員工退休、資遣、撫卹金提存金額為新台幣三千三百八十六萬元
    整，依法追溯提高七十八年以前服務年資之發給標準為一．五個月，將不導致準
    備金不足而使往後十五年內資遣、退休、撫卹之員工降低標準。」，此有該議案
    在卷可稽，且依台中縣政府八十七年十一月二十四日函檢送「台中縣農會八十五
    、八十六年度退休準備金支付情形表」之記載，被上訴人確已於該二年內分別追
    溯補發退休、撫卹金六百零五萬二千一百六十元、五百五十六萬六千二百五十二
    元，該二年度給付後之餘額分別為八百二十萬六千零二十三．九一元、五百六十
    六萬七千零七．九一元，足證被上訴人就七十八年以前之退休金由每年一個月提
    高至一．五個月，已完成法定程序，並於八十五、八十六年均依提高後之數額給
    付，依農會人事管理辦法第五十四之一第一項第二款規定，被上訴人自不得再降
    低發給標準。又依被上訴人八十六年度資產負債表之記載，其於該年度即提撥二
    百八十四萬七千六百八十六元充當退休資產撫卹金準備，提撥十五年即為四千二
    百七十一萬五千二百九十元，而被上訴人在未來十五年內退休及資遣、撫卹所應
    支付之款項僅三千多萬元，此經其在原審自認無誤，故亦無因提高七十八年以前
    應付數額，致未來十五年內無法給付之問題。而台灣省農會並非被上訴人之上級
    機關，更非主管機關，其所為表示無拘束力，該農會雖於八十三年間通知被上訴
    人稱準備金不足，惟省農會係以被上訴人於八十三年度有十二人退休及自八十三
    年起至八十七年止，每年提撥之數額為一百五十萬至一百八十六萬元間之假設條
    件為計算基礎，然依被上訴人原審所提總分類帳之記載，被上訴人於八十三年及
    八十四年間均無人退休，而省農會則以該二年共有十三人退休而評估準備金是否
    足夠，且八十五年度提撥之準備金預算為二百四十八萬三千二百五十元，八十六
    年為二百五十萬一千二百五十元，八十七年為二百三十八萬二千七百五十元，該
    三年度實際提撥數額八十五年度為二百五十五萬六千元、八十六年度為二百五十
    萬二千元、八十七年六月為二百十二萬一千元，同年十二月為一百十八萬四千二
    百零三元，該年計三百三十萬五千二百零三元，與省農會函所述假設條件均有未
    合。又省農會該函係於八十三年六月二十三日為建議刪除農會人事管理辦法第五
    十四條第一項但書而發，自不得據該函而指被上訴人確有準備金不足情事。況準
    備金應按月提撥，此經被上訴人所舉證人陳國烈到庭證實，而依卷附資產負債表
    之記載，被上訴人於八十七年四、五月均未有此提撥之行為，足證被上訴人於八
    十七年度為達到損害上訴人之目的，竟藉未提撥準備金，致該準備金僅有支出而
    無收入，使準備金不足以支付上訴人及同年度後來申請退休者應得之退休金，此
    係被上訴人之行為所造成，與誠信原則有違，自不得據以認被上訴人於八十五年
    二月二十八日會員代表大會之決議與農會人事管理辦法有違而無效。
  (三)次查被上訴人八十七年第四次人事評議小組會議係於八十七年六月二十五日舉行
    ，會中通過上訴人於同年六月十八日退休及退休金為二百九十萬一千三百三十一
    元，此有會議紀錄可稽，此紀錄報台中縣政府後，該府係表示「討論事項第一案
    四角林場場長申請退休案，請依照農會人事管理辦法第五十四條、第五十四條之
    一暨相關規定辦理」，該府更於八十七年十一月二十四日函覆原審稱：「本府係
    審查其服務年資符合農會人事管理辦法第五十二條所訂退休條件之一，原則同意
    王君自動申請退休案，並指定其退休金核發應依同辦法第五十四條、第五十四條
    之一暨相關規定辦理」，台中縣政府承辦人員陳國烈於八十八年十月六日更到庭
    證稱：「所有農會報退休函，都是請依農會人事管理辦法第五十四條、第五十四
    條之一辦理，我們並未核算退休準備金，只原則上同意其退休，未對退休金表示
    具體意見」「農會職員退休由農會核定，縣政府只是備查」「限齡退休依年齡，
    申請退休由農會人評會為準」，此有該筆錄可稽，則台中縣政府並未不准被上訴
    人八十七年六月二十九日中農會字第一九八○號函，而僅在督促被上訴人確依相
    關規定辦理而已，被上訴人竟主張該退休案未經台中縣政府核准，顯非實在。
  (四)再按「農會積存之準備金及孳息不敷發給時，在準備金積存總額範圍內，得由農
    會降低發給標準或訂定次序辦理之」，此固為農會人事管理辦法第五十四條第三
    項所明定，惟八十七年度之準備金並無不足情事，已如前述，被上訴人自不得片
    面降低發給標準，否則，將與該辦法之規定相違背。又內政部於六十五年六月十
    九日雖以台內社字第六八八一八八號函示：「農會應於年度開始時調查本年度合
    於規定之擬退休人員之人數，預計所需退休之數額，如積存退休準備金或訂定次
    序辦理，又在同年度退休者，其退休金發給標準均應相同」，惟該函業經內政部
    於八十年十月二日以台內社字第八○七五六三三號函停止適用，有該函及其一覽
    表可證，中華民國農民團體幹部聯合訓練協會在編印「農會人事管理辦法解釋彙
    編」時，雖認六十五年六月十九日台內社字第六八八一一八號具有研究參考之價
    值，而將該函釋編入，但此純屬農民團體之行為，不得以該農民團體認具參考價
    值，即將中央主管機關正式發函停止適用者使其回復其效力。況該解釋彙編在編
    輯例言已言明「倘有刊誤時，悉以原函內容為準」，此有該協會八十八年十一月
    三十日函可稽，故不得以解釋彙編仍將第六八八一一八號函列入，即認得繼續適
    用。而農會會計基礎採用權責發生制，此為農會財務處理辦法第三條所明定，故
    有關被上訴人提存之退休準備金是否足夠，應依上訴人獲准退休並離職當月之準
    備金數額以判斷之，而上訴人係於八十七年六月十八日申請退休，被上訴人於同
    月二十五日經人事評議小組開會決議通過，於同月二十九日函報台中縣政府請准
    予備查，上訴人即於六月二十九日辦理移交事宜並於翌日退休而離職，此為被上
    訴人所不爭，故被上訴人退休準備金是否足以給付上訴人，應以八十七年六月之
    準備金以辨別之。另依被上訴人八十七年四月至十二月之月報資產負債表所載，
    上訴人獲准退休當月（八十七年六月三十日）退休資遣撫卹金準備之數額為五百
    零三萬六千九百五十六．九一元，足以支付應付上訴人之二百九十萬一千三百三
    十一元，且被上訴人於八十七年九月五日給付其中二百零四萬一千一百六十三元
    後，又立即提撥準備金，致於八十七年十二月三十一日之準備金餘額為三百二十
    五萬五千一百零八．九一元，被上訴人竟稱：八十七年度之準備金數額不足，其
    得據以減少給付額云云，亦非可採。
  (五)被上訴人係於八十七年七月始調查同年內擬退休人員之資料，此經張基源於八十
    八年十一月三日證實，則被上訴人於上訴人退休時，尚不知林鎮彰將於同年十二
    月底申請退休，自不得以尚未發生且屬不知之事實而合併判斷，是被上訴人所為
    應合併判斷之主張，顯屬無據。況上訴人於八十七年六月三十日正式退休，被上
    訴人竟於同年八月五日始製作切結書，發給服務滿二十五年具有退休資格者切結
    ，表示「本人了解本會至八十七年八月五日止提存退休準備金帳內結餘新台幣貳
    佰壹拾萬貳仟貳佰肆拾肆元整。因個人因素決定不退休，不參加分配前述退休金
    ，邇後農會適用勞基法前之年資部份，如法令未修法或無其他救濟辦法致使無法
    領到退休金，由本人自行負責」，林鎮彰為免因之受損，始於八十七年十二月間
    申請退休，故被上訴人前所謂「準備金不足」，亦係其以非法手段所造成，以達
    到損害上訴人之目的，自不得據以為不利上訴人之認定，否則，無異鼓勵農會派
    系之內鬥，更與農會人事管理辦法係在保障員工權益之立法意旨有違。
  (六)訴外人林鎮彰於八十七年十二月退休，被上訴人於八十八年一月間核發退休金後
    ，該月份之「退休資遣撫卹金準備」結餘為一百零七萬五千一百六十九點九一元
    ，此有資產負債表可稽，若扣除張基源轉任專戶儲存退休金及孳息一百八十七萬
    四千二百一十二元，則結餘為負七十九萬九千零四十二點零九元，足證被上訴人
    於給付林鎮彰退休金時，已動支張基源之「專戶儲存退休金及孳息」，此一款項
    若如被上訴人之主張「專款專用」，其又何能予以動支？故依被上訴人支付林鎮
    彰退休金及資產負債表並無此一項目之事實，足以證明並無所謂「專戶儲存退休
    金及孳息」之問題。
  (七)依農會人事管理辦法第五十四條之一第二項規定，追溯提高發給之標準，由總幹
    事擬訂，經理事會核可，提會員（代表）大會通過，並報請該管主管機關同意，
    上訴人既非總幹事、理事，亦非會員代表，對於追溯提高發給之標準，依法均無
    權參與，被上訴人竟以上訴人當時擔任會務課長，即指該標準係由上訴人擬訂，
    顯屬無據。且該標準既由被上訴人理事會及會員代表大會所決定，其縱因之增加
    給付金錢與已退休之員工，與上訴人之行為更無因果關係，上訴人未對被上訴人
    負有債務，被上訴人自不得據以在應給付上訴人之款項中作抵銷之抗辯。
  (八)綜上所陳，被上訴人因已提撥及將來可提撥之資遣費、退休金、撫卹金足以支應
    往後十五年之所需，始依農會人事管理辦法第五十四條之一規定，由理事會提交
    會員代表大會審議，並報主管機關台中縣政府核備而追溯提高七十八年以前之發
    給標準，八十五年及八十六年間並均據以執行，且被上訴人於八十七年六月之退
    休準備金為五百零三萬六千九百五十六．九一元，顯足以支付應付上訴人之二百
    九十萬一千三百三十一元，故未有因提高給付標準致準備金不足情事，被上訴人
    於八十七年六月二十五日舉行第四次人事評議小組會議所達成之結論亦認應給付
    上訴人之數額為二百九十萬一千三百三十一元，報經台中縣政府後，該府並非「
    不准備查」，而僅促被上訴人依農會人事管理辦法第五十四條、第五十四條之一
    規定辦理，被上訴人嗣竟僅給付其中二百零四萬一千一百六十三元，尚積欠八十
    六萬零一百六十八元，原審疏未審酌及此，誤用已停止適用之內政部函釋，更未
    將被上訴人往後每年應提撥之數額合併計算，致認被上訴人於八十五年二月二十
    八日會員代表大會之決議無效而駁回上訴人之請求，依法顯有未合。
乙、被上訴人方面：
(甲)聲明：求為判決：駁回上訴.
(乙)陳述：除引用原判決書之記載外，補稱：
  一、上訴人之退休於八十七年六月二十七日生效：
    1.農會人事管理辦法第二十九條第一項規定：「農會聘僱人員離職，應於解除職
      務、停職、解聘（僱）、資遣、退休或核准辭職通知書到達之次日生效」。
    2.查上訴人申請退休，經被上訴人人事評議小組八十七年六月二十五日第四次會
      議通過，而於八十七年六月二十六日以中農會字第一九八七號員工離職通知書
      通知上訴人。依上述規定，應自通知書到達之次日即八十七年六月二十七日生
      效。
  二、台中縣政府對上訴人農會之退休金數額迄今仍未同意備查。上訴人主張依權責
      發生制計算其退休金云云，顯屬無據：
    (一)台中縣政府對上訴人之退休金數額迄今仍未同意備查：
      1.上訴人以被上訴人農會四角林場場長之身分於八十七年六月十八日申請退休
        ，經被上訴人於八十七年六月二十五日召開第四次人事評議小組會議通過退
        休案，被上訴人之退休金，六十四年十月八日（農會法實施日，自當日起才
        有提存退休準備金）以後至退休日止每滿一年發給一．五月薪給，六十四年
        十月八日以前年資每滿一年發給一個月薪給，核計應付上訴人之退休金為二
        百九十萬一仟三佰三十一元。經被上訴人於八十七年六月二十九日中農會字
        第一九八○號函報台中縣政府核備，台中縣政府八十七年七月十日農輔字第
        一七九四九五號函復，請被上訴人依照農會人事管理辦法第五十四條、第五
        十四條之一暨相關規定辦理，亦即未同意備查。
      2.台中縣政府87.7.10 府農字第一七九四九五號函說明二之內容如下：(一)討論
        事項第一案四角林場場長申請退休案請依照農會人事管理辦法第五十四條第
        五十四條之一暨相關規定辦理。(二)．．．(三)餘同意備查。」，亦即除了說明
        二(一)(二)之內容外，其餘同意備查，顯見台中縣政府對於上訴人之退休金數額
        ，認為應依照農會人事管理辦法第五十四條、第五十條之一暨相關規定辦理
        ，而未同意備查，文義甚明。
      3.再者，台中縣政府87.9.9府農轉字第二三一四九二號函再度重申：「貴會（
        按指被上訴人）核算發給退休人員退休金額案，請確實依照農會人事管理辦
        法第五十四條、第五十四條之一暨相關規定辦理。」4.此外，台中縣政府承
        辦人陳國烈於  鈞院證稱：「所有農會報退休函都是請依農會人事管理辦法
        第五十四條、五十四條之一辦理，我們並未核算退休準備金，只原則上同意
        其退休，未對退休金表示具體意見」。
    (二)上訴人於八十七年六月十八日申請退休時，被上訴人之退休、資遣、撫卹準備
      金明細分類帳五月底餘額只剩二、九一五、九五六．九一元，其中包括張基源
      轉任專戶儲存退休金一、七九○、二六三元，應予扣除，故被上訴人於八十七
      年五月底退休準備金部分實際餘額僅一、一二五、六九三．九一元。
       至於其餘之退休金準備金係於八十七年六月三十日才撥入，倘依上訴人所主
      張之權責發生制，於八十七年六月十八日上訴人申請退休之時，準備金餘額僅
      一、一二五、六九三．九一元。
    (三)查台中縣政府對於上訴人之退休金額迄未同意備查，權責即未發生，上訴人主
      張依權責發生制，其退休案經人事評議小組會議通過，報經台中縣政府備查，
      其申請退休即告生效，八十七年六月三十日及七月三十一日之退休、資遣、撫
      卹準備金之總額為五、○三六、九五六．九一元足夠發給上訴人退休金云云，
      顯屬無據。
  三、被上訴人之退休準備金確屬不足，得依農會人事管理辦法第五十四條第三項降
      低發給標準，不因內政部65.6.19 函是否停止適用而有不同，且內政部函相關
      部分並未停止適用。
    (一)台灣省農會於八十三年間即通知被上訴人準備金不足一千三百餘萬元，被上訴
      人八十七年度積存之資遣、退休、撫卹準備金僅六、三０四、０六四．九一元
      ，準備金如充足應發給上訴人、林鎮彰及張垂亭八、九六０、六六三元，被上
      訴人因準備金不足，故台中縣政府對上訴人之退休金二、九０一、三三一元不
      同意備查。
      1.台灣省農會於八十三年間即通知被上訴人準備金不足一千三百餘萬元，台灣
        省農會聘請精算師精算各農會資遺費、退休金或撫恤金之準備金之後，於83
        .6.23以台農輔訓字第一七０九號函通知被上訴人，八十三年度之準備金不
        足金額高達一千三百餘萬元，直到民國一百年才有剩餘，其中八十七年度之
        準備金不足一千六百餘萬元，足證被上訴人之退休準備金早已不足。
      2.被上訴人八十七年度積存之資遣、退休、撫卹準備金僅六、三０四、０六四
        ．九一元：
        (1)被上訴人於87.1.1由上期結轉之退休資遣撫卹準備餘額為五、六六七、０
          ０七．九一元，其中張基源個人之部分為一、七九０、二六三元，被上訴
          人之部分為三、八七六、七四四．九一元，此有退休資遣撫卹準備明細分
          類帳可稽，再加上八十七年度預估孳息三二三、五七０元以及八十七年度
          決算可存一．五個月之退休準備金二、一０三、七五０元，合計六、三０
          四、０六四．九一元。又台中縣農會之準備金三、八七六、七四四．九一
          元，存在台灣省合作金庫，有面額二、五三八、五八二元、號碼Ｂ000
          0000及面額一、三三八、一六二．九一元、號碼Ｂ0000000之
          存單貳紙可證。
        (2)張基源個人之退休金為一、七九０、二六三元：農會人事管理辦法第五
          十四條第五項規定：「農會員工轉任其他農會時，原任農會應將其依第五
          十條規定所提撥之準備金及其孳息予以專戶儲存，俟其申請資遣、退休、
          撫卹時，將該準備金及孳息一次發給」。張基源先生原任職於后里鄉農
          會，於79年7月間轉任被上訴人，有台中縣農會稿紙及台中縣政府函可稽
          ；當時之退休金為九０二、七００元，同年年底再由后里農會另行提撥退
          休準備金一五０、四五０元。以上二筆準備金至八十六年年底為止，連同
          孳息（利息）合計一、七九０、二六三元，此有自七十九年至八十六年之
          退休資遣撫卹準備總分類帳及予以整理後之明細表可證。張基源上述一
          、七九０、二六三元之準備金，從后里鄉農會轉存之本息為一、五三五、
          七０九元及二五四、五五四元，均存在中國農民銀行，有三三一九六一及
          三三二００八號之存單為憑。
      3.被上訴人退休資遣撫卹準備金如充足，上訴人之退休金為二、九０一、三三
        一元，張垂亭為二、八三五、０００元，林鎮彰為三、二二四、三三二元，
        合計八、九六０、六六三元，而被上訴人之準備金僅六、三０四、０六四．
        九一元已如上述，顯然不足。
      4.被上訴人事評議小組決議發給上訴人退休金二、九０一、三三一元，違反農
        會人事管理辦法第五十四條及第五十四條之一之規定農會人事管理辦法第五
        十四條第三項規定：「農會積存之準備及孳息不敷發給時，在準備金積存總
        額範圍內，得由農會降低發給標準或訂定次序辦理之」；內政部65.6.19 台
        內社字第六八八一一八號函釋示：「農會應於年度開始時調查本年度合於規
        定之擬退休人員之人數，預計所需退休金之數額，如積存退休準備金及孳息
        不敷發給時，應依照農會人事管理辦法第五十四條規定降低其發給標準或訂
        定次序辦理，又在同年度退休者其退休金發給標準均應相同」。
    (二)準備金不足即得降低發給標準，不因內政部函釋是否停止適用而有異，何況內
      政部函之相關部分並未停止適用：
      1.農會人事管理辦法第五十四條第三項規定：「農會積存之準備金及孳息不敷
        發給時，在準備金積存總額範圍內，得由農會降低發給標準或訂定次序辦理
        之」。是祇要準備金及孳息不足，被上訴人即得依上述規定降低發給標準。
        被上訴人於八十七年因準備金不足而依比例發給，於法有據，不因內政部上
        開函釋停止適用而有異。
      2.何況內政部上開函示中相關之部分，仍有適用，其內容如下：「(2)農會應於
        年度開始時調查本年度合於規定之擬退休人員之人數，預計所需退休金之數
        額，如積存之退休備金及孳息不敷發給時，應依照農會人事管理辦法第五十
        四條規定降低其發給標準或訂定次序辦理，又在同年度退休者，其退休金發
        給標準均應相同」。
  四、上訴人可領取之退休金為二、四四八、０００元，因準備金不足，被上訴人依
      比例降低發給標準，上訴人僅能領取二、０四一、一六三元
    (一)上訴人係依農會人事管理辦法第五十四條第一項請求退休金。該條項規定「資
      遣費、退休金或撫恤金之核定均以其在職最後薪額為計算基準，按服務年資每
      滿一年發給一．五個月薪給之一次資遣費、退休金或撫恤金，服務年資之計算
      未滿一個月者以一個月計。但本辦法修正前依每年一個月薪給提撥者，應分別
      其服務年資計算之。查上開辦法於七十八年修正，七十八年以前農會員工每年
      每人以一個月薪給提撥退休準備金，七十八年以後每年每人一．五個月薪給提
      撥退休準備金，農會員?u退休時應按修正前後分別年資計算，七十八年以前
      退休年資每滿一年發給一個月薪給之退休金，七十八年以後年每滿一年發給一
      ．五個月薪給退休金，否則政府不會在八十四年增訂第五十四條之一第一項規
      定得追溯提高七十八年以前服務年資之發給標準為一．五個月。上訴人依照五
      十四條第一項退休金之正確計算方式應為七十八年至八十七年十年年資每滿一
      年發給一．五個月薪給退休金，七十八年以前年資有二十一年每滿一年發給一
      個月薪給退休金，計算方式為：（10  X  1.5  X68,000= 1,020,000︶+︵21
       X 1 X 68,000=1,428,000），合計二佰四十四萬八千元。
    (二)被上訴人依上述規定經調查八十七年度已退休及擬退休人員共有張垂亭、上訴
      人甲○○、林鎮彰等三名，本年度底積存退休準備金暨孳息總額預估為六佰三
      十萬四仟六十四元九角一分整，被上訴人依上開農會人事管理辦法第五十四條
      第三項規定依比例降低發給標準，亦即將上述金額依比例發給三人，上訴人應
      發給二佰零四萬一千一百六十三元之退休金，被上訴人已於八十七年九月四日
      匯入其帳戶。
  五、被上訴人於八十八年一月三十一日之退休資遣撫卹準備金為負八三三、七四三
      ．○九元１、被上訴人於八十七年底之退休、資遣及撫卹金準備餘額為一、三
      四六、一九五．九一元，加上定存利息八八、四六四元（八十七年一月三十日
      至八十八年一月九日），合計一、四三四、六五九．九一元，發給林鎮彰之退
      休金二、二六八、四○三元（於八十七年十二月十八日申請退休，於八十八年
      一月三十日發給），不足八三三、七四三．○九元。２、另需一提者為八十八
      年一月三十一日之資產負債表雖記載退休資遣撫卹金準備餘額為一、○七五、
      一六九．九一元，惟其中張基源之專戶儲存為一、九○八、九一三元，有明細
      分類帳、中國農民銀行存單及明細表可稽，故屬於被上訴人之退休資遣撫卹金
      準備金確已不足八三三、七四三．○九七（1,075,169.91-1,908,913   =-833
      ,743.09），併予指明。
  六、被上訴人85.2.28 會員代表大會決議追溯提高七十八年以前服務年資發給退休
      金標準為一．五個月，違反農會人事管理辦法第五十四條之一規定，依民法第
      五十六條第二項規定無效：
    (一)被上訴人85.2.28 會員代表大會決議追溯提高七十八年以前服務年資發給退休
      金標準為一．五個月，違反農會人事管理辦法第五十四條之一規定。
    (二)按農會為民法總則所定之社團法人，農會法第二十八條、第三十三條至第三十
      七條所定農會之會員︵代表︶大會即民法第五十條至五十二條及第五十六條所
      定之社團總會，農會會員代表大會決議之內容如違反法令，依民法第五十六條
      第二項規定無效。
    (三)查被上訴人上述會員代表大會既違反農會人事管理辦法第五十四條之一規定，
      依上述說明，自屬無效。
  七、倘上訴人之請求有理由，被上訴人得主張抵銷：
    (一)台灣省農會於八十三年間發函通知被上訴人準備金不足一千三百餘萬元，上訴
      人於該函上蓋章，已知悉其事：
      1.台灣省農會聘請精算師精算各農會資遺費、退休金或撫恤金之準備金之後，
        於83.6.23 以台農輔訓字第一七０九號函通知被上訴人，八十三年度之準備
        金不足金額高達一千三百餘萬元，直到民國一百年才有剩餘，其中八十七年
        度之準備金不足一千六百餘萬元，足證被上訴人之退休準備金早已不足。
      2.上訴人於當時為主辦之會務課長，已閱畢該函並在其上蓋章「會務課長」右
        下角蓋有「甲○○」印章，足證上訴人於當時已知悉準備金不足之事實。
    (二)上訴人擔任會務課長疏於調查，提出錯誤之預算表，致被上訴人 85.2.28會員
      代表大會決議追溯提高七十八年以前服務年資發給退休金標準為一．五個月：
      1.上訴人自八十二年十一月三日起在被上訴人會務課擔任課長並兼輔導課長，
        自八十二年十二月二十四日起專任會務課長直到八十七年二月三日為止才專
        任四角林場場長，此有人事動態登記卡可稽。
      2.被上訴人於八十五年二月二十八日第十二屆第四次會員代表大會討論事項第
        七案議決固然通過「本會員工資遣費、退休金或撫卹金追溯提高七十八年以
        前服務年資發給標準為一．五個月」，惟本案追溯提高發給標準為一．五個
        月之退休金，乃上訴人擔任會務課長時於八十五年一月二十二日第十二屆第
        十三次理事會討論事項第八號案提經理事會審議通過後，於八十五年二月二
        十八日送第十二屆第四次代表大會討論事項第七號議案審議通過者。被上訴
        人遵照代表大會決議執行實施。但只實施八十五年及八十六貳年，至八十七
        年上訴人退休時退休金已不敷發給，追究其原因如下：
        (1)依照農會人事管理辦法第五十四條之一規定，農會積存準備金及孳息充足
          才可追溯提高七十八年以前服務年資發給標準為一．五個月，且決定追溯
          後不得因追溯提高發給標準導致準備金不足而使往後十五年資遣、退休或
          撫卹之員工降低發給標準。被上訴人只實施二年，退休金即不敷發給，當
          時上訴人提出此追溯案是依何種計算標準辦理？
        (2)上訴人提出不確實之員工退休、資遣、撫卹金預算表並在八十五年二月二
          十八日代表大會第七號議案說明三記載：「本會預計十五年內現職員退休
          、資遣、撫卹金提存為新台幣三千三百八十六萬元整，依法追溯提高七十
          八年以前服務年資之發給標準為一，五月，將不導致準備金不足而使往後
          十五年資遣、退休、撫卹之員工降低標準」，以致第十二屆第十三次理事
          會及第十二屆第四次會員代表大會決議通過員工資遣、退休、撫卹金追溯
          提高七十八年以前服務年資之發給標準為一．五個月案，追溯期至六十四
          年十月止。
      3.尚上訴人所提第十二屆第十三次理事會議案討論事項第八案本會追溯提高七
        十八以前服務年資退休金發給標準為一．五個月案說明二記載：八十四年底
        退休資遺、撫卹準備金餘額一千五十一萬三千六佰八十元九角一分，擬追溯
        給付離職員工退休金二百三十八萬二千一百一十四元。依上訴人所撰台中縣
        農會十五年內追溯退休資遣撫卹金預算表，服務滿二十五年有資格退休者有
        十一名即余秀霞、林鎮彰、張振通、葉曉蓮、張垂亭、列富安、陳綠根、吳
        政敏、劉文村、甲○○、張基源；年滿六十歲服務十二年有二名，即王石國
        、王瑞堂，共十三名已達退休要件，應付之退休金將近三千萬元，且被上訴
        人十五年內得退休之員工有張婉貞等十三人，金額高達參仟多萬元，而被上
        訴人於八十五年之退休準備金只有八百一十三萬一千五百六十六元，退休、
        資遣、撫卹準備金明顯不足，不得依農會人事管理辦法五十四條之一追溯提
        高七十八年以前服務年資一．五個月。
      4.上訴人身為會務課長，竟提供不實之預算表，並在提案說明三信誓旦旦依法
        追溯提高七十八年以前服務年資之發給標準為一．五個月，不影響導致準備
        金不足而使往後十五年內資遣、退休或撫卹之員工降低標準，但只實施二年
        （八十五年八十六年），至八十七年上訴人退休時，退休準備金已嚴重不足
        ，必須依法降低發給標準，並已影響往後退休人員之退休金。
      5.上訴人自認「以前農會十幾年來從未調查退休人員」，足證上訴人未調查退
        休人員，確有過失。
    (三)倘上訴人請求有理由，被上訴人主張抵銷：倘上訴人之請求有理由，上訴人所
      以得請求給付不足之退休金，係因其故意或過失提供不實錯誤之預算表所致，
      其得請求之金額，自屬故意過失侵害被上訴人權益致被上訴人所受之損害，被
      上訴人自得依侵權行為及債務不履行規定請求上訴人賠償，並主張抵銷。
    理    由
一、上訴人起訴主張其原為被上訴人農會轄下四角林林場場長，服務年資三十一年又
    四個月，於八十七年六月十八日申請退休，經被上訴人八十七年第四次人事評議
    小組會議通過，核計退休金二百九十萬一千三百三十一元。又被上訴人會員代表
    大會於八十五年二月二十八日通過被上訴人員工資遣費、退休金或撫卹金追溯提
    高七十八年以前服務年資之發給標準為一點五個月案，經台中縣政府同意備查，
    並於八十五、八十六年度實施，上訴人在七十八年以前之服務年資即應按每年一
    點五個月發給退休金，故上訴人得請求退休金三百十九萬六千元 (三十一年部分
    ：31*1.5   *68000=   0000000；四個月部分：4/12*1.5*68000=34000），合計
    0000000+34000=0000000， 扣除已給付之二百零四萬一千一百六十三元，尚積欠
    一百一十五萬四千八百三十七元（0000000-0000000=0000000）， 爰請求被上訴
    人給付八十六萬零一百六十八元及法定利息。又被上訴人會員代表大會既決議通
    過追溯提高員工退休金發給標準為一點五個月，且經縣政府同意備查，並於八十
    五、六年度實施，即屬兩造勞動契約之特別約定，對被上訴人自有拘束力等語，
    並提出被上訴人理事會議案、人事評議小組會議紀錄、台中縣政府函、資產負債
    表、八十七年度經濟事業預算、八十七年度人事費用預算明細表為證。被上訴人
    則以：伊經調查八十七年度已退休擬退休人員共有張垂亭、上訴人甲○○、林鎮
    彰等三名，其退休金於被上訴人退休準備金充足時，固應按每滿一年發給一．五
    月薪給計算，分別發給上訴人二、九０一、三三一元，張垂亭二、八三五、００
    ０元，林鎮彰為三、二二四、三三二元，合計八百九十六萬零六百六十三元，惟
    被上訴人八十七年度積存退休準備金暨孳息總額預估為六佰三十萬四仟六十四元
    九角一分，即屬不足，應依同辦法第五十四條規定應降低其發給標準，故依比例
    計算，應發給上訴人二佰零四萬一千一百六十三元之退休金，被上訴人已於八十
    七年九月四日匯入上訴人之合作金庫南豐原支庫帳戶。被上訴人會員代表大會決
    議則違反農會人事管理辦法第五十四條之一規定，依民法第五十六條第二項規定
    無效。又若認上訴人請求有理由，則上訴人既因故意或過失提供不實錯誤預算表
    致被上訴人為上開決議，致被上訴人受有損害，爰主張抵銷等語置辯。
二、查上訴人在被上訴人農會所屬四角林場擔任場長，月薪六萬八千元，於八十六年
    六月十八日申請退休，年資三十一年四月，經被上訴人農會八十七年第四次人事
    評議小組會議通過，核計退休金為二百九十萬一千三百三十一元，被上訴人僅於
    同年九月五日給付二百零四萬一千一百六十三元，其餘之八十六萬零一百六十八
    元迄未給付，此有上訴人在原審所提會議紀錄可稽，並為被上訴人在原審所是認
    ，自屬真正。
三、按「資遣費、退休金或撫卹金之核定，均以其在職最後薪額為計算基準，按服務
    年資每滿一年發給一．五個月薪給之一次資遣費、退休金或撫卹金。服務年資之
    計算未滿一年之剩餘月數，以比例計給，未滿一個月者以一個月計。但本辦法修
    正前依每年一個月薪給提撥者，應分別其服務年資計算之」，「農會積存之準備
    金及孳息充足時，在準備金積存總額範圍內，合於左列各款情事者，得追溯提高
    七十八年以前服務年資之發給標準為一．五個月：一、決定追溯前，已在農會提
    撥之準備金項下，支領過資遣費、退休金或撫卹金者，應一併納入追溯，並以其
    離職當時之薪資計算發給。二、決定追溯後，不得因追溯提高發給標準，導致準
    備金不足而使往後十五年內資遣、退休或撫卹之員工降低發給標準」、「追溯提
    高發給之標準，由總幹事擬定，經理事會核可，提會員（代表）大會通過，並報
    請該管主管機關同意」，農會人事管理辦法第五十四條第一項、第五十四條之一
    第一項、第二項分別定有明文。次依被上訴人八十五年二月二十八日第十二屆第
    四次會員代表大會議程及議案第七號議案所載，理事會提「請審議本會員工資遣
    費、退休金或撫卹金追溯提高七十八年以前服務年資之發給標準為一．五個月」
    ，並說明：一、本會自六十四年依法提存員工資遣費、退休金或撫卹金至八十四
    年底餘額為一千一百五十一萬三千六百八十元九角一分整，擬追溯給付已離職員
    工退休、資遣、撫卹金為二百三十八萬二千一百十四元整。二、本會預計十五年
    內現職員工退休、資遣、撫卹金提存金額為三千三百八十六萬元整，依法追溯提
    高七十八年以前服務年資之發給標準為一．五個月，將不導致準備金不足而使往
    後十五年內資遣、退休、撫卹之員工降低標準。」，此有該議案在卷可稽（見原
    審卷第七二頁），且依台中縣政府八十七年十一月二十四日函檢送「台中縣農會
    八十五、八十六年度退休準備金支付情形表」之記載，被上訴人確已於該二年內
    分別追溯補發退休、撫卹金六百零五萬二千一百六十元、五百五十六萬六千二百
    五十二元，該二年度給付後之餘額分別為八百二十萬六千零二十三．九一元、五
    百六十六萬七千零七．九一元（見同卷第一○三頁），足證被上訴人就七十八年
    以前之退休金由每年一個月提高至一．五個月，已完成法定程序，並於八十五、
    八十六年均依提高後之數額給付，依農會人事管理辦法第五十四之一第一項第二
    款規定，被上訴人自不得再降低發給標準。又依被上訴人八十六年度資產負債表
    之記載，其於該年度即提撥二百八十四萬七千六百八十六元充當退休資產撫卹金
    準備（見同卷第一○四頁），該年度餘額為五百六十六萬七千零七元，足敷上訴
    人及先前退休張垂亭退休金之支付。
四、被上訴人八十七年第四次人事評議小組會議係於八十七年六月二十五日舉行，會
    中通過上訴人於同年六月十八日退休及退休金為二百九十萬一千三百三十一元，
    此有會議紀錄可稽，此紀錄報台中縣政府後，該府係表示「討論事項第一案四角
    林場場長申請退休案，請依照農會人事管理辦法第五十四條、第五十四條之一暨
    相關規定辦理」，該府更於八十七年十一月二十四日函覆原審稱：「本府係審查
    其服務年資符合農會人事管理辦法第五十二條所訂退休條件之一，原則同意王君
    自動申請退休案，並指定其退休金核發應依同辦法第五十四條、第五十四條之一
    暨相關規定辦理」（見同卷第一○一頁），台中縣政府承辦人員陳國烈於八十八
    年十月六日更於本院證稱：「所有農會報退休函，都是請依農會人事管理辦法第
    五十四條、第五十四條之一辦理，我們並未核算退休準備金，只原則上同意其退
    休，未對退休金表示具體意見」、「農會職員退休由農會核定，縣政府只是備查
    」、「限齡退休依年齡，申請退休由農會人評會為準」，此有該筆錄可稽，則台
    中縣政府並未不准被上訴人八十七年六月二十九日中農會字第一九八○號函，而
    僅在督促被上訴人確依相關規定辦理而已，被上訴人竟主張該退休案未經台中縣
    政府核准，顯非實在。又依被上訴人八十七年四月至十二月之月報資產負債表所
    載，上訴人獲准退休當月（八十七年六月三十日）退休資遣撫卹金準備之數額為
    五百零三萬六千九百五十六．九一元（見本院卷第三一頁），足以支付應付上訴
    人之二百九十萬一千三百三十一元，且被上訴人於八十七年九月五日給付其中二
    百零四萬一千一百六十三元後，又立即提撥準備金，至八十七年十二月三十一日
    之準備金餘額為三百二十五萬五千一百零八．九一元，又被上訴人係於八十七年
    七月始調查同年內擬退休人員之資料，此經張基源於八十八年十一月三日證實，
    則被上訴人於上訴人退休時，尚不知林鎮彰將於同年十二月底申請退休，自不得
    以尚未發生且屬不知之事實而合併判斷，況依台中縣農會十五年內追溯退休資遣
    撫卹金預算表，服務滿二十五年有資格退休者有十一名即余秀霞、林鎮彰、張振
    通、葉曉蓮、張垂亭、列富安、陳綠根、吳政敏、劉文村、甲○○、張基源；年
    滿六十歲服務十二年有二名，即王石國、王瑞堂，共十三名已達退休要件，其中
    林鎮彰係服務滿二十五年有資格退休，但因非達強制退休年齡，是否退休決定於
    林鎮彰之聲請，其不可能於八十七年六月間上訴人聲請核准時即提出聲請，故被
    上訴人主張八十七年度之準備金數額不足云云，亦非實在。
五、次查內政部於六十五年六月十九日雖以台內社字第六八八一八八號函示：「農會
    應於年度開始時調查本年度合於規定之擬退休人員之人數，預計所需退休之數額
    ，如積存退休準備金或訂定次序辦理，又在同年度退休者，其退休金發給標準均
    應相同」，惟該函業經內政部於八十年十月二日以台內社字第八○七五六三三號
    函停止適用，有該函及其一覽表可證（見本院卷第四八頁），被上訴人上開主張
    自不足採。
六、被上訴人已於八十七年五月間，給付訴外人張垂亭退休金二百八十三萬五千元，
    雖於八十七年九月二十二日通知張垂亭繳回八十四萬零五百零二元，惟張垂亭並
    未繳回，被上訴人亦未對張某訴請給付，足證被上訴人發出該函，僅在應付上訴
    人及法院，並非有真正向張某追回該筆款項之意思，自不得僅以被上訴人有發函
    之行為，即指被上訴人得依比例減少退休金之給付。
七、台灣省農會於八十三年間通知被上訴人準備金不足一千三百萬元，於八十三年六
    月二十三日以台農輔訓字第一七零九號函通知被上訴人（見原審卷第三二頁），
    惟依農會法第二條規定，各農會為獨立之法人，台灣省農會並非被上訴人之上級
    機關，更非主管機關，其所為表示無拘束力，該農會雖於八十三年間通知被上訴
    人準備金不足情事，惟被上訴人既於八十五年二月二十八日會員代表大會依第五
    十四條之一規定而提高七十八年以前服務年資之發給標準，並經台中縣政府同意
    上訴人退休，被上訴人已據以執行，足證被上訴人之準備金並無不足情事，不得
    以被上訴人八十五年二月二十八日會員代表大會決議違反台灣省農會上開函文，
    而認定無效，再查八十七年度提撥之退休準備金預算為二百三十八萬二千七百五
    十元，固不足支付該年度退休金，惟預算與實際業務之執行尚有差距，被上訴人
    於八十七年六月三十日上訴人退休時，既有退休準備五百零三萬六千九百五十六
    元，足敷發給上訴人全部退休金，八十五年二月二十八日被上訴人農會決議，即
    應發給。
八、被上訴人有關退休金雖採權責發生制，惟上訴人係於八十七年六月十八日申請退
    休，被上訴人於同月二十五日經人事評議小組開會決議通過，於同月二十九日函
    報台中縣政府請准予備查，上訴人即於六月二十九日辦理移交事宜並於翌日退休
    而離職，此為被上訴人所不爭，故被上訴人退休準備金是否足以給付上訴人，應
    以八十七年六月之準備金以辨別之。被上訴人於該月之退休準備金為五百零三萬
    六千九百五十六．九一元，顯足以支付應付上訴人之二百九十萬一千三百三十一
    元。
九、被上訴人主張上訴人提供錯誤不實之預算表，致會員大會決議增加退休金給付，
    致被上訴人受損害，以此主張抵銷，惟依農會人事管理辦法第五十四條之一第二
    項規定，追溯提高發給之標準，係由總幹事擬訂，經理事會核可，提會員（代表
    ）大會通過，並報請該管主管機關同意，上訴人既非總幹事、理事，亦非會員代
    表，對於追溯提高發給之標準，依法均無權參與，被上訴人竟以上訴人當時擔任
    會務課長，即指該標準係由上訴人擬訂，顯屬無據。且該標準既由被上訴人理事
    會及會員代表大會所決定，其縱因之增加給付金錢予已退休之員工，與上訴人之
    行為更無因果關係，上訴人未對被上訴人負有債務，被上訴人作抵銷之抗辯，應
    屬無據。
十、從而，上訴人依僱傭關係請求被上訴人給付退休金差額八十六萬零一百六十八元
    及自起訴狀繕本送達翌日起至清償日止，按年息百分之五計算之利息，為有理由
    ，原審未察，遽予駁回，尚有未洽，上訴意旨指摘原判決上開部分不當，求予廢
    棄，為有理由，應由本院將原判決上開部分予以廢棄，改判如上訴人之聲明。
據上論結：本件上訴為有理由，依民事訴訟法第四百五十條、第七十八條判決如主文
。
中      華      民      國    八十九     年      八       月    十五    日
~B1民事第二庭審判長法  官  童有德
~B2                法  官  饒鴻鵬
~B3                法  官  黃永泉
右為正本係照原本作成。
不得上訴。
~B                書記官  吳宗玲
中      華      民      國    八十九     年      八       月    十五    日
                                                                        Ｈ


司法院資訊處製作；財團法人民間司法改革基金會備份。
